【裁判字號】    97,訴,853
【裁判日期】    980430
【裁判案由】    履行契約
【裁判全文】
臺灣彰化地方法院民事判決             97年度訴字第853號
原      告  辛○○
訴訟代理人  曾耀聰律師
複  代理人  壬○○
被      告  乙○○
            己○○
            丁○○
            庚○○
            丙○○
            戊○○
上列當事人間請求履行契約事件，本院於民國98年4 月16日言詞
辯論終結，判決如下：
    主      文
被告等應協同原告將如附表所示土地所有權辦理移轉登記予原告
。
訴訟費用新臺幣貳萬肆仟參佰陸拾肆元由被告等連帶負擔。
    事實及理由
一、被告戊○○經合法通知，未於最後言詞辯論期日到場，核無
    民事訴訟法第386 條所列各款情形，爰依原告之聲請，就此
    部分由其一造辯論而為判決。
二、原告起訴主張：
（一）坐落彰化縣福興鄉○○段如附表所示等5 筆土地（下稱系
      爭土地）原為兩造之母施林阿所有，施林阿生前將系
      爭土地贈與原告，並於民國（下同）96年7 月20日委託訴
      外人即代書甲○○辦理移轉登記，詎施林阿於系爭土地
      辦理移轉登記完成前之96年7 月27日死亡，系爭土地遂由
      兩造共同繼承，並辦理繼承登記為兩造公同共有在案。施
      林阿既已於生前將系爭土地贈與原告，再施林阿死亡
      後，兩造同為施林阿之繼承人，被告等即同負有履行上
      開贈與契約、偕同原告將系爭土地所有權辦理移轉登記予
      原告之義務，然被告等拒不為之，故聲明請求判決如主文
      所示。
（二）對被告抗辯之陳述：本件係施林阿於生前即與原告成立
      贈與契約，非以遺囑贈與，故非死因贈與，無特留分扣減
      問題。又申請印鑑證明委託書上之印文，確為施林阿所
      親蓋無誤，況本件原告係依與施林阿間之贈與契約請求
      ，該申請印鑑證明書是否合於行政規定，與贈與契約成立
      與否無關。而施林阿會將系爭土地贈與原告，係因施林
      阿生前均由原告照顧，雖被告對此有所爭執，然參照臺
      灣彰化地方法院檢察署97年度偵字第2078號不起訴處分書
      內容所載，彰濱秀傳醫院腎臟科主治醫師巫文平、心臟內
      科主治醫師牛亞蕾於偵訊中所為之證詞，及代書甲○○於
      本院所為之證述，均可證明原告所言非虛。
三、被告之聲明及陳述：
（一）被告乙○○部分：
    1.被繼承人施林阿生前均係被告丙○○在照顧，原告除未
      盡為人子女之義務外，另曾要求母親施林阿提供其名下
      所有之不動產供原告借貸使用，施林阿曾多次向被告等
      反應，擔心其名下不動產因原告無法償還貸款，而有遭受
      拍賣之虞；又施林阿生前曾告訴他人系爭土地是由兩造
      全部兄弟姊妹共有；且系爭土地上尚有被告乙○○、己○○的房屋坐落其上，於家產未分之前，施林阿不可能置
      其他6 名子女於不顧，再施林阿從未提及欲將名下房產
      皆贈與原告一人等情，且倘施林阿確有贈與原告系爭土
      地之真意，何以選擇需繳納鉅額贈與稅之方式將系爭土地
      移轉予原告，而不選擇以遺產移轉之方式移轉系爭土地，
      以節省稅賦之支出，乃不合乎常理。況原告於母親死亡前
      緊急送醫之際，才持委託書向戶政機關申請施林阿之印
      鑑證明書，並於交付訴外人即代書甲○○辦理後，再於醫
      院急救無效之當日簽立偽造之贈與契約書，持向稅捐單位
      申報土地增值稅準備過戶，原告所提之土地建築改良物所
      有權贈與移轉契約書上之日期欄，刻意保留空白、以手寫
      方式記載，實有掩飾實際製作日期為96年11月27日之嫌，
      是該份契約書有事後加工假造之嫌。另原告申請印鑑證明
      時間為96年7 月25日下午1 時17分，但當日下午1 時10分
      施林阿即送往醫院，故原告所持之印鑑證明是偽造的，
      印章部分也是原告所私自刻印。
    2.復查，依原告所述施林阿為贈與原告系爭土地之意思表
      示之時點，施林阿之精神狀況已多所混亂，何以能做出
      上開意思表示，誠屬可疑，訴外人即代書甲○○於另案偵
      訊中及本案審理中所為之證言，係基於受原告委任關係下
      所為之證詞，真實性乃為可疑，雙方互利關係下不無臨訟
      勾串之嫌，且原告並無其他證人可資佐證其說。原告隱瞞
      其他兄弟姊妹，私下偽造相關文書，欲將母親遺產占為己
      有，目的在於將系爭土地及與其相連之1 筆土地完整出售
      地予第三人，獲取利益，故原告以不實文書向被告等其他
      繼承人請求履行，實為無稽。
    3.退步言之，縱原告與施林阿間真有贈與契約存在，且為
      生前贈與契約，則依民法408 條規定，得於贈與物之權利
      未移轉前撤銷贈與，因該贈與契約顯然侵害被告等之權益
      ，被告等自得依前開規定撤銷贈與契約，並以答辯狀繕本
      送達為撤銷贈與意思表示之通知。若該贈與契約為遺贈或
      死因贈與，則業已侵害被告等之特留份，被告等自得主張
      扣減，並聲明：(1)原告之訴駁回，訴訟費用由原告負擔。
      (2)如受不利之判決，願供擔保免為假執行。
（二）被告己○○部分：施林阿不可能將系爭土地贈與原告，
      系爭土地是年紀較長之被告等人與施林阿一同打拼所得
      ，施林阿其餘財產亦已均被原告拿走等語，並聲明：原
      告之訴駁回，訴訟費用由原告負擔。
（三）被告丁○○、庚○○、丙○○部分：
    1.被告之母施林阿於96年3 月3 日因病昏迷住院後，自此
      經常往返醫院治療，且精神狀況不佳，時有意識不清之情
      形發生，而施林阿本身不識字、更不會書寫全名，申請
      印鑑證明委任書上之簽名非施林阿所為甚明，又申請印
      鑑證明委任書上委任日期為96年7 月25日，當時施林阿
      已再度入院並陷入昏迷、生命跡象不穩，故該委任書有偽
      造之嫌。再施林阿從未親口告知任何人有贈與財產之行
      為，亦未曾以任何書面資料（委任書、贈與契約書、遺書
      等）親筆簽名承諾贈與行為，參以原告與承辦人員均未能
      提出相關證明，是原告之主張為無理由。
    2.本件證人甲○○於臺灣彰化地方法院檢察署97年度偵字第
      2078號偽造文書案件中證稱：「施林阿於96年7 月20日
      與原告拿權狀給伊，贈與日期即96年7 月20日，因無印鑑
      證明書，故伊於96年7 月26日才去申報…蓋印在贈與契約
      書上之印章係施林阿交付與伊…」等語；惟證人甲○○
      於本院本案審理中卻證稱：「96年7 月20日並無交付權狀
      與贈與契約之事，只是單純詢問如何辦理及準備何文件，
      而贈與契約及其上之立契日均是後來補做的，非當日所為
      」，其證詞顯有前後不一之情形；又印鑑章並非施林阿
      本人親自到場交付，贈與契約之訂立均由原告所為，顯違
      反民法第106 條禁止雙方代理之規定。並聲明：(1)原告之
      訴駁回，訴訟費用由原告負擔。(2)如受不利之判決，願供
      擔保免為假執行。
（四）被告戊○○經合法通知，未於最後言詞辯論期日到場，惟
      據其於前言詞辯論期日到場辯稱：I 林阿不可能將財產
      給原告一個人，也不可能將土地及建物分開給等語，並聲
      明：(1)原告之訴駁回，訴訟費用由原告負擔。(2)如受不利
      之判決，願供擔保免為假執行。
四、得心證之理由：
（一）原告主張系爭土地原為兩造之被繼承人施林阿所有，現
      由兩造共同繼承登記為公同共有，施林阿於生前將系爭
      土地贈與原告，並於96年7 月20日委託訴外人即代書甲○○辦理移轉登記，雙方訂有土地所有權贈與移轉契約書，
      嗣因施林阿於96年7 月27日死亡，被告等均為其法定繼
      承人，對於上開贈與契約自應共同負擔履行義務等情，業
      據原告提出土地所有權贈與移轉契約書影本1 份、土地登
      記謄本5 份等件為證；然上開事實為被告等所否認，並以
      前詞置辯，且提出施林阿病歷摘要、申請印鑑證明委任
      書、護理記錄、房屋稅繳款書、遺產稅免稅證明書等件為
      憑。
（二）按稱贈與者，謂當事人約定，一方以自己之財產無償給與
      他方，他方允受之契約。又當事人互相表示意思一致者，
      無論其為明示或默示，契約即為成立，民法第406 條、第
      153 條定有明文，是以只須當事人一方有以財產為無償給
      與他方之要約，經他方承諾者，自足當之，故當事人雙方
      就贈與契約內容意思表示合致者，贈與契約即告成立。又
      主張契約存在者，按諸民事訴訟法第277 條舉證責任原則
      之規定，自應由其就該契約存在之事實負舉證之責。經查
      ，原告主張其與施林阿生前就系爭土地有贈與契約存在
      ，業為被告等所否認，按諸上揭說明，自應由原告負舉證
      之責。查證人甲○○即辦理系爭土地贈與及移轉事宜之代
      書於本院審理中證稱：「我是代書，我當初有受施林阿
      、原告辛○○二人的委託，辦理施林阿贈與土地給原告
      的事宜，是施林阿在我事務所當面告訴我的，是原告載
      他媽媽來我事務所，當時施林阿的意識是清楚的，這件
      事情我很早就聽施林阿在提…契約上的日期是96年7 月
      20日，但是契約是後來才補做的，我壓的日期是當天他們
      來講的日期，契約上的章是原告拿給我的，所以實際上簽
      約的那天施林阿未到場」等語（見本院卷第72頁）；佐
      以證人甲○○另於臺灣彰化地方法院檢察署97年度偵字第
      2078號原告涉嫌偽造文書一案中，證稱：「…贈與日期即
      96年7 月20日…而施林阿來事務所時精神狀況尚好，我
      有確認施林阿的真意…」等語（見本院卷第42、43頁）
      ，參諸上開證人甲○○與兩造並無利害關係或任何宿怨、
      嫌隙，實無甘冒偽證罪之刑責偏袒原告之必要，其證詞應
      尚屬中立可採，證人甲○○雖就收受系爭土地所有權狀之
      日期，證言前後有所不一，然此一細節於一年多後之今日
      ，本有記憶不清之可能，證人甲○○對於施林阿確有贈
      與系爭土地予原告之意思表示之重點，則始終陳述一致，
      故本件被繼承人施林阿確有贈與系爭土地予原告之真意
      甚明。被告等雖辯以：施林阿為贈與原告系爭土地之意
      思表示時，精神狀況已多所混亂，何以能做出上開意思表
      示云云，惟參以臺灣彰化地方法院檢察署97年度偵字第20
      78號案件中，證人即彰濱秀傳醫院護士葉小環證稱：「96
      年7 月21日施林阿至該院洗腎時，意識有時清楚，有時
      混亂…，若施林阿意識不清楚，會記載在血液透析治療
      單上，但這種情形不多，且96年7 月21日並未發生這種情
      況；施林阿可以與人正常交談，並理解伊說的話…」，
      及同醫院證人即腎臟科主治醫師巫文平、心臟內科主治醫
      師牛亞蕾均證稱：施林阿自96年3 月29日起至同年7 月
      25日到醫院接受治療時，意識清楚，問答上均無問題（見
      本院卷第42、43頁），顯見施林阿為贈與系爭土地之意
      思表示時，並未有何意識不清之狀態甚明，被告等前開所
      辯，不足採信。原告主張被繼承人施林阿於生前有將系
      爭土地贈與原告之意思表示，其與施林阿就系爭房地成
      立贈與契約，尚堪採信。
（三）被告等復辯稱：原告係趁施林阿送醫急救之際，未經施
      林阿同意或授權，於申請印鑑證明書之委任書上，偽簽
      施林阿之署名，其上施林阿之印章亦為原告所偽造後
      ，交由代書辦理系爭土地贈與事宜云云，惟查，被告等曾
      就此部分對原告提起偽造文書之告訴，然經臺灣彰化地方
      法院檢察署檢察官為97年度偵字第2078號不起訴處分確定
      在案，本院依職權調閱上開偵查卷宗後，認定屬實，而被
      告等就原告涉嫌偽造贈與契約或申請印鑑證明委任書等節
      ，於本院審理中，自始亦無提出具體之證據以佐其說，是
      其等所辯，尚無可採。而本件施林阿確有贈與系爭土地
      予原告之真意已如前述，縱該申請印鑑證明委任書上之印
      章非施林阿所親蓋，亦無礙於本件贈與契約之有效成立
      ，蓋契約僅需雙方自由意思表示一致即屬成立，不限於口
      頭或書面之形式，原告本於有效成立之贈與契約而為請求
      ，自屬有據。至被告等所辯：施林阿不可能將系爭土地
      全數移轉予原告，因從未聽聞施林阿有此一計畫云云，
      乃純屬對於施林阿個人內心意思之主觀臆測，及缺乏有
      力根據所為之推論，亦無足採。
（四）再按受贈人因故意不法之行為，致贈與人死亡或妨礙其為
      贈與之撤銷者，贈與人之繼承人，得撤銷其贈與，民法第
      417 條前段定有明文。本件被繼承人施林阿於生前已將
      系爭土地無償贈與原告，而贈與人施林阿已死亡，為兩
      造所不爭執，則依前開規定，須有受贈人即原告因故意不
      法之行為，致贈與人即施林阿死亡或妨礙其為贈與之得
      撤銷情事，被告等始得行使贈與之撤銷權，惟被告等從未
      舉證證明有上開得撤銷贈與之事由存在，則被告等主張渠
      等得行使系爭贈與契約撤銷權，自於法無據。
（五）綜上所述，施林阿既已於生前基於自由意志，同意將系
      爭土地均贈予原告，而施林阿死亡後，兩造俱為施林阿
      之繼承人，並已完成公同共有之繼承登記，則被告等應
      承受移轉所有權之義務，是原告依贈與及繼承之法律關係
      ，訴請被告等協同辦理系爭土地所有權移轉登記，為有理
      由，應予准許。又原告起就本件請求並未聲請本院准為假
      執行之宣告，故被告乙○○、丁○○、庚○○、丙○○、
      戊○○所為「如受不利之判決，願供擔保免為假執行」之
      答辯聲明，乃無所據，附此敘明。
五、本件事證已臻明確，兩造其餘攻擊防禦方法及證據資料，經
    核於本件判決之結果不生影響，爰不一一論述，併此敘明。
六、本件除由原告預納裁判費24,364元外，並無其他訴訟上費用
    之支出，故本件訴訟費用核為24,364元，依法由敗訴之被告
    負擔。
七、訴訟費用負擔之依據：民事訴訟法第78條、第85條第2項。
中    華    民    國    98    年    4     月    30    日
                  民事第二庭  法  官  林秉暉
以上正本係照原本作成。
如對判決上訴，應於判決送達後20日內向本院提出上訴狀。
中    華    民    國    98    年    5     月    4     日
                              書記官  廖春慧
附表：土地坐落：彰化縣福興鄉○○段
┌──┬──┬──┬────┬──┐
│編號│地號│地目│面積（平│持分│
│    │    │    │方公尺）│    │
├──┼──┼──┼────┼──┤
│ 一 │192 │ 旱 │133.42  │全部│
│    │    │    │        │    │
├──┼──┼──┼────┼──┤
│ 二 │200 │ 建 │64.79   │全部│
│    │    │    │        │    │
├──┼──┼──┼────┼──┤
│ 三 │202 │ 建 │374.55  │全部│
├──┼──┼──┼────┼──┤
│ 四 │204 │ 建 │45.15   │全部│
├──┼──┼──┼────┼──┤
│ 五 │205 │ 建 │195.01  │全部│
│    │    │    │        │    │
└──┴──┴──┴────┴──┘


司法院資訊處製作；財團法人民間司法改革基金會備份。
